臺灣高等法院臺南分院刑事判決
110年度上訴字第1317號
上  訴  人  臺灣雲林地方檢察署檢察官
上  訴  人  
即  被  告  林裕文



選任辯護人  江信賢律師
            蘇榕芝律師
            鄭安妤律師
上列上訴人等因被告偽造文書等案件，不服臺灣雲林地方法院11
0年度重訴字第1號中華民國110年10月15日第一審判決（起訴案
號：臺灣雲林地方檢察署109年度偵字第5883、5967號），提起
上訴，本院判決如下：
    主  文
原判決撤銷。
乙○○犯行使偽造私文書罪(犯罪事實一部分)，處有期徒刑肆年；
未扣案附表二「偽造之印章及印文」欄所示印章及印文，均沒收
；未扣案犯罪所得新臺幣參仟柒佰捌拾壹萬元，沒收，如全部或
一部不能沒收或不宜執行沒收，追徵其價額。
乙○○犯行使偽造私文書罪(犯罪事實二部分)，處有期徒刑參年拾
月。未扣案偽造「甲○○」署名二枚，均沒收；未扣案犯罪所得新
臺幣參仟柒佰陸拾萬元，沒收，如全部或一部不能沒收或不宜執
行沒收，追徵其價額。
上開撤銷改判所處之有期徒刑，應執行有期徒刑柒年陸月。
    犯罪事實
一、緣乙○○將金○○營造有限公司（下稱金○○公司）向甲○○購得之
    高雄市○○區○○段0000○0000○0000地號土地及坐落高雄市○○區
    ○○段000○號建物門牌號碼○棟市場內1-40號東北等土地、建
    物（原向甲○○購得、但價款未付清）、金○○公司所有之同段
    0000、0000-0地號土地及其上0000建號建物（上開鎮東段00
    00、0000-0、0000、0000、0000等五筆地號土地合稱【本案
    土地】，起訴書誤載為同段0000之0、0000之0、0000、0000
    、0000地號，經原審檢察官更正），售予甲○○擔任負責人之
    ○星投資股份有限公司（下稱○星公司）購得所有，並於108
    年6月11日簽訂協議書（編號A0000000）共同開發；並由乙○○出面收購，聯絡○欣營造股份有限公司（下稱○欣公司）吳
    竹山願意收購，但需一併收購本案土地○棟市場周邊臨路之
    高雄市○○區○○段0000○0000○0000○0000地號土地及其上之建
    物（下稱【本案4戶房地】）、且與不知情之己○○向甲○○稱
    已向本案4戶房地屋主談妥收購價共3781萬元；甲○○乃以○星
    公司、乙○○、己○○共同向甲○○借款4,000萬元並書立協議書
    （下稱108年9月協議書）供收購本案4戶房地之用；嗣由甲○○分別於附表一所示時間匯款至○星公司之華南銀行南港分行
    帳號000000000000號帳戶（下稱華南銀行南港分行帳戶），
    ○星公司旋於附表二所示日期囑請華南銀行南港分行簽發附
    表二所示8張本行支票（○星公司華南銀行帳戶同時扣除票款
    金額共3781萬元，詳如附表一所示扣款日期），交予不知情
    之乙○○所僱員工黃俊傑，指定作為交付本案4戶房地屋主之
    購屋款（屋主即支票受款人、金額等內容詳如附表二所示）
    。詎乙○○竟因收購未果，自始出於取得前開支票票款私用之
    目的，明知其未經○星公司、己○○及附表二所示之各支票受
    款人之同意或授權，竟意圖為自己不法所有，基於侵占、詐
    欺取財及行使偽造私文書之犯意，迭為下列行為：(一)先於
    108年9月12日、同年10月25日，委由不知情黃俊傑，接續至
    ○星公司取得附表二所示支票，由黃俊傑直接交付或先交予
    張宥榆後取得持有而侵占入己；並接續請不知情刻印業者偽
    刻附表二所示各支票受款人（黃金舍等人）之印章1枚後，
    持上開偽造之印章蓋用於附表二所示支票背書欄，用以表明
    各受款人背書轉讓之文書意思；(二)並接續於附表二「提示
    人/兌付日/託收日」欄所示日期，利用不知情之王靜怡、張
    宥榆、麥國威、蔡明憲名下金融機構之帳戶，而接續持偽造
    背書之文書至銀行提示兌領（詳如附表二所示兌領帳戶）而
    行使之，致受提示之銀行行員陷於錯誤，誤認各支票受款人
    確已真正用印而同意將附表一之支票兌現存入上開帳戶，再
    由乙○○取得共3781萬元據為己有，足生損害於附表二所示各
    受款人、○星公司、己○○及附表二所示銀行對於票據管理之
    正確性。
二、甲○○欲籌措資金，另請乙○○尋得金主，遂提供借款人○星公
    司、尚未簽章之A借款契約書（借款3,000萬元，並提供本案
    土地及建物7筆設定最高限額抵押權及流抵約定）、本案土
    地及建物7筆所有權狀、○星公司及甲○○印章交予代書黃鳳榮
    （偏名黃國勝），配合乙○○持以向戊○○借款。詎乙○○因欲另
    購其他土地需款，竟自始出於詐取借款入己之目的，另基於
    行使偽造私文書及意圖為自己不法所有而詐欺取財之犯意，
    明知○星公司並未授權或同意簽發B授權書及B借款契約書（
    借款4000萬元），竟先於108年9月18日某時，在高雄市六合
    路「金礦咖啡」處，佯稱已獲不在場之甲○○授權，自黃鳳榮
    處取得真正○星公司及負責人甲○○印章（下稱大小章）後，
    以盜蓋○星公司及甲○○之印文各1枚及偽造負責人甲○○署名1
    枚之方式，偽造○星公司授權乙○○辦理【本案土地】不動產
    擔保借貸之B授權書1紙（上載簽發日期為108年9月15日）；
    復接續利用不知情之代書壬○○盜蓋○星公司之印文2枚（起訴
    書漏載1枚）、負責人甲○○之印文7枚（起訴書漏載1枚）及
    偽造負責人甲○○署名1枚之方式，偽造甲○○B借款契約書1紙
    （載明借款4000萬元，簽發日期為108年9月18日）；並接續
    於同日（18日）某時，在戊○○高雄市○○路之公司處，由乙○○
    持B借款契約書、B授權書及本案土地所有權狀、○星公司大
    小章，佯稱為○星公司實際負責人，由透過中間人陳孟勳持
    以向不知情之戊○○借款4000萬元，致戊○○陷於錯誤，誤認○
    星公司授權乙○○向其以前開本案土地及建物設定抵押權擔保
    借款，而於預扣第一期利息80萬元及代書仲介等人手續費共
    160萬元後，簽發未載明受款人、支票面額各500萬元、1,50
    0萬元、1,760萬元支票各1張交給乙○○，乙○○以○星公司名義
    簽發4,000萬元本票1紙交予戊○○（未經起訴），乙○○分別於
    108年9月23日、24日持上開支票至玉山銀行七賢分行提示領
    得現金3,760萬元；嗣因乙○○遲付利息，戊○○持B授權書、B
    借款契約書為行使流抵約定，至地政事務所辦理本案土地等
    5筆土地所有權移轉登記，為甲○○事後發現，而悉上情。
    理  由
壹、程序部分
一、起訴效力所及
　　上開犯罪事實一偽造印章部分、犯罪事實二起訴書漏載盜蓋
    印文2枚部分，雖未據起訴，惟與業經起訴論罪之行使偽造
    私文書部分，有吸收犯一罪關係，為起訴效力所及，且經原
    審認定並判決後、本院踐行告知，本院併予審理。
二、起訴範圍確認
　　起訴書事實二後段敘及之嗣因乙○○遲付利息，戊○○持B授權
    書、B借款契約書為行使流抵約定，至地政事務所辦理本案
    土地等5筆土地所有權過戶，足以生損害於戊○○、○星公司及
    地政機關管理地籍之正確性等旨，係敘述案外人 戊○○行使
    流抵約定過戶之後續過程，並未另訴追犯行，併予辨明。
三、被告異議之證人甲○○、黃鳳榮及己○○等人警詢筆錄，本院未
    採為判斷基礎；本判決引為判斷基礎之傳聞供述證據，經當
    事人同意作為證據使用（本院卷一第183、379頁、卷二第18
    頁），本院於審理時提示並告以要旨，未經於言詞辯論終結
    前聲明異議，本院審酌該等證據作成時情況，並無違法或不
    當取證，亦無顯不可信或證明力過低，而均認為適當，依刑
    事訴訟法第159條之5規定，具證據能力。
貳、實體部分
一、犯罪事實一部分
　　被告否認涉有侵占、詐欺取財及行使偽造私文書等犯行，上
    訴後併同辯護人辯稱：被告、己○○跟告訴人○星公司共同向
    甲○○借4,000萬元，甲○○係因借貸關係而開立8張支票；全案
    之關鍵點乃在於證人己○○之說法，根本就是扮演二邊欺詐之
    角色，導致被告涉嫌觸犯如此重罪，所謂收購鄰近相關地主
    ，乃係證人己○○稱其有能力親自接洽（事實上己○○並沒有前
    往接觸相關地主），被告亦信任己○○應有能力前往蒐購，而
    證人己○○一方面向被告訛稱，已經可以順利購買相關地主土
    地，但相關地主只有願意收取現金，不收支票，故由己○○連
    繫相關地主背書，且因為己○○自身沒有使用帳號，故拜託被
    告幫忙兌領取現金交付己○○轉交地主，附表二所領出票據金
    額，其中2100萬元由被告交給己○○（匯款600萬元、其餘現
    金支付收據1500萬元），告訴人甲○○匯款到華南銀行南港分
    行，開立3781萬元支票指定付款人為4位地主，支票輾轉交
    給己○○，己○○因為需要現金，由己○○將支票拿回去蓋了4個
    地主的背書章再交給被告提示，伊去領款有得到甲○○及己○○
    授權云云。惟查：
(一)被告將金○○公司向告訴人甲○○購得之高雄市○○區○○段0000○0
    000○0000地號土地及坐落高雄市○○區○○段000○號建物門牌號
    碼○棟市場內1-40號東北等土地、建物（原向甲○○購得、但
    價款尚未付清）、金○○公司所有之同段0000、0000-0地號土
    地及其上0000建號建物（上開鎮東段0000、0000-0、0000、
    0000、0000等五筆地號土地合稱【本案土地】，售予甲○○擔
    任負責人之○星公司購得所有，並於108年6月11日簽訂協議
    書（編號A0000000）共同開發，嗣被告聯絡買家○欣營造公
    司願意收購，但需一併收購本案土地周邊○棟市場周邊臨路
    本案4戶房地，甲○○乃以○星公司、乙○○、己○○共同向甲○○借
    款4,000萬元收購○棟市場周邊建物及土地，並書立協議書（
    下稱108年9月協議書）等情，為被告於本院坦認不爭執（本
    院卷一第183至184頁）、核與告訴人甲○○指證相符（他393
    卷一第64至65頁、原審卷二第348頁），並有①107年12月12
    日買賣契約書（出賣人甲方：甲○○、承買人乙方：金○○公司
    ，購買0000、0000、0000等地號土地，見他393卷一第68至7
    1頁）、②108年6月11日協議書（編號A0000000號，甲方：○
    星公司，乙方：乙○○，甲方向乙方購入本案土地五筆及二筆
    建物，見他393卷三第134至136頁）、③108年6月13日補充協
    議書（甲方：○星公司、乙方：乙○○，針對編號A0000000號
    協議書再為補充。甲方幫乙方代墊300萬元給金○○公司，上
    開300萬元併入○星公司與金○○公司108年6月13日新簽訂之不
    動產買賣契約書價款3500萬元內，總價3800萬元，見本院卷
    一第229頁）、④108年6月13日不動產買賣契約書（買方即甲
    方：○星公司，賣方即乙方：金○○公司，標的為本案土地五
    筆及000、0000建號，買賣總價款3800萬元，見本院卷一第2
    35至238頁）、高雄市○○區○○段0000○0000○0000○0000○0000○
    號之土地建物查詢資料各1份（他393號卷一第11至13頁反面
    ）、高雄市政府地政局前鎮地政事務所土地所有權狀影本各
    1紙【地號0000、0000-0、0000、0000號】（他393號卷三第
    130至133頁）、⑤108年9月協議書(甲方：○星公司、乙○○、
    己○○；乙方：甲○○。甲方為收購○棟市場周邊建物及土地，
    因而向乙方借款4000萬元。甲方需於借款後三個月內將土地
    售出，售出之價金優先償還乙方本金、利息、手續費、報酬
    共計5310萬元，若未於三個月內售出，甲方三人共同負擔責
    任，所生費用各三分之一，見他393卷三第96至97頁）、⑥10
    8年10月9日買賣意向書（甲方○星公司、乙方○欣公司，約定
    甲方願收購本案4戶房地在內等土地後、連同本案土地五筆
    一併出售乙方，見他393號卷一第10頁），互核可證。
(二)告訴人甲○○分別於附表一所示時間匯款共3781萬元至○星公
    司之華南銀行南港分行帳戶，○星公司旋於附表二所示日期
    囑請華南銀行南港分行簽發附表二所示8張本行支票（○星公
    司華南銀行帳戶同時扣除票款金額，詳如附表一所示扣款日
    期），交予不知情之乙○○所僱員工黃俊傑，指定作為交付本
    案4戶房地屋主之購屋款（屋主即支票受款人、金額等內容
    詳如附表二所示），嗣被告先於108年9月12日、同年10月25
    日，委由不知情黃俊傑，接續至○星公司取得附表二所示支
    票，由黃俊傑直接交付或先交予張宥榆後取得持有而侵占入
    己；再持蓋有附表二所示各支票受款人（黃金舍等人）之印
    章於附表二所示支票背書欄，用以表明各受款人背書轉讓等
    支票，接續於附表二「提示人/兌付日/託收日」欄所示日期
    ，利用不知情之王靜怡、張宥榆、麥國威、蔡明憲名下金融
    機構之帳戶，而接續由自己或不知情之許婉屏、張宥榆、麥
    國威持以提示兌領（詳如附表二所示）而行使之，致受提示
    之銀行行員認為各支票受款人確已用印而同意將支票兌現並
    存入上開帳戶，再由被告領出2100萬元（尚有1681萬元在王
    靜怡等人帳戶內），均據為己有等情，為被告於本院所不爭
    執，且查：
　⒈核與告訴人甲○○指證情節（他393卷一第64至65頁、原審卷二
    第348頁）、證人己○○於偵審（他393號卷一第53頁至第54頁
    ；原審卷二第387頁至第410頁）、證人黃俊傑於偵審（偵58
    83號卷二第109頁至第110頁；原審卷三第211頁至第225頁、
    第375頁至第400頁）、證人張宥榆偵審（偵5883號卷二第63
    頁至第64頁、原審卷四第87頁至第105頁）、證人王靜怡於
    警詢（他393號卷三第3頁至第14頁、第67頁至第68頁反面）
    、證人麥國威於警詢（他393號卷二第83頁至第88頁、第139
    頁至第140頁）、證人庚○○、丁○○、丙○○於警詢（他393號卷
    一第14頁、第20頁、第26頁）之證述大致相符，起訴書附表
    所示之華南商業銀行支票影本8張、提示兌付紀錄影本8張（
    他393卷第一第32至43頁），互核可證。
　⒉附表二所示支票由黃俊傑前往告訴人○星公司拿取交付被告
　　收執乙節，證人黃俊傑於警詢時及審理時均證稱：108年9月
    12日拿到的4張支票，甲○○、被告叫我去○星公司拿支票，要
    我拿去高雄交給被告，他們當時在高雄處理土地的事，後來
    被告跟我說時間來不及，叫我拿去雲林的當鋪給他，被告也
    有簽收等語（他393號卷二第4至9頁反面；原審卷三第213頁
    至第216頁、第219頁至第224頁、第376頁），此亦有被告領
    取上開支票之簽收單在卷（原審卷三第255頁至第261頁）；
    至於附表二編號5至8所示支票部分，證人黃俊傑於警詢及原
    審均證稱：108年10月24日的支票是108年10月25日去○星公
    司跟劉小姐拿的，後來被告有託我把108年10月24日這4張支
    票拿到臺中給一位張小姐，當時有請張小姐簽收。我不知道
    108年10月24日的這4張支票又回到被告手上，後來被告才又
    交付這4張支票及影本給我，當天晚上我拿到張小姐位於臺
    中的住處交給她，影本上有張小姐簽收等語（他393號卷二
    第7頁至第9頁反面；原審卷三第213頁至第216頁、第219頁
    至第224頁、第376頁）且被告於原審供稱：第2次黃俊傑拿
    到支票時我人在韓國，那時候我不清楚己○○人在國外，我叫
    黃俊傑先交給張宥榆等語（原審卷三第454頁），核與證人
    張宥榆於警詢及原審證稱：黃俊傑有把4張支票拿給我，被
    告人在國外，叫我幫他收票，被告回國後就把支票交給他了
    等語相符（他393號卷一第104頁至第105頁；原審卷四第95
    頁），並有被告、證人張宥榆簽收支票憑單各4份（原審卷
    三第255頁至第261頁）、被告於108年10月22日出境及同年
    月26日入境之入出境資訊連結作業可佐（原審卷一第79頁）
    ，堪認證人張宥榆證述其於108年10月26日被告回國時，旋
    將其自黃俊傑處收取之附表二編號5至8所示支票交予被告，
    互核可證。
　3.至於證人黃俊傑雖曾證稱：108年10月24日的支票是在同月2
    5日去○星公星拿取後交予己○○云云，並提出簽收單在卷（原
    審卷三第255頁）；惟證人己○○於原審證稱：伊108年10月19
    日出境至歐洲旅遊，直到108年10月29日才回國，不可能向
    黃俊傑拿支票，簽收單上的簽名不是我的筆跡等語（原審卷
    二第395頁至第396頁），稽之卷附己○○之入出境資訊連結作
    業及內政部移民署110年8月23日移署資字第1100086898號函
    附入出境資料查詢名冊（原審卷一第75頁、卷三第283頁至2
    85頁），己○○於108年10月19日出境，直至同年月29日始入
    境國內，自無可能於同年月25日簽收支票之可能；益徵證人
    黃俊傑關於其於108年10月25日將附表二編號5至8所示之支
    票直接交予己○○此部分之證述，顯不足採，惟就由其至○星
    公司拿取及嗣後由被告持有之主要情節並無二致，此證述之
    細節瑕疵，不影響被告委由黃俊傑拿取而後最後取得持有附
    表二支票等事實之認定。
(三)被告透過黃俊傑自甲○○處收受附表二所示支票後，以偽刻印
    章之方式偽造附表二所示受款人黃金舍（支票背書誤為黃金
    舍）、丁○○、丙○○、辛○○之背書，並利用不知情之王靜怡、
    張宥榆、麥國威、蔡明憲等人附表二帳戶兌現存入，論證如
    下：
  ⒈證人庚○○於警詢時證稱：我從沒有見過支票號碼MD0000000、
    0000000號這2張支票（如附表二編號1、5），我的名字是庚○○，不是黃金舍，這2張支票上所蓋印鑑不是我的印鑑，支
    票上所載的2個提示帳戶也不是我的帳戶等語（他393號卷一
    第15頁）；證人丁○○於警詢證稱：我從沒有見過支票號碼MD
    0000000、0000000號這2張支票（如附表二編號2、6），這2
    張支票上所蓋印鑑不是我的印鑑，支票上所載的2個提示帳
    戶也不是我的帳戶等語（他393號卷一第21頁）；證人丙○○
    於警詢時證稱：我從沒有見過支票號碼MD0000000、0000000
    號這2張支票（如附表二編號4、8），這2張支票上所蓋印鑑
    不是我的印鑑，支票上所載的2個提示帳戶也不是我的帳戶
    等語（他393號卷一第27頁）；另證人辛○○因認未接觸被告
    、亦未被害，而拒絕出面作證，亦有內政部警政署刑事警察
    局110年3月16日刑偵八㈠字第1103701697號函暨檢送之職務
    報告各1紙在卷（原審卷一第235頁至第237頁），可見證人
    丙○○、庚○○、丁○○及辛○○等人實際上並未取得上開支票及於
    上開支票為背書轉讓行為，亦未授權被告刻印使用等事實，
    甚為明確。
  ⒉票據提示時，銀行行員會核對受款人與背書之印文一致及是
    否使用印章直接用印，而以印章直接用印與以彩色噴墨式印
    表機或雷射印表機偽造印文，顯示之印文油墨呈現之方式理
    當有所不同，肉眼即可輕易判別，以銀行行員經常接觸支票
    之豐富經驗，如附表二所示之支票既經銀行行員收受並予以
    兌付，顯見所蓋用之印文應係以偽刻之印章直接用印無疑，
    因此，被告委請不知情之刻印業者偽刻丙○○、庚○○、丁○○及
    辛○○之印章並由其於如附表二所示之支票背面為背書行為，
    應可認定。　
(四)被告所侵占之附表二所示支票持有人為○星公司，另被告持
    偽造支票背書之前開支票，再持之向附表二兌領帳戶之銀行
    行員兌領存入，若銀行行員知悉原判決附表二所示支票背書
    欄蓋印文係偽造，自不可能給予兌領，故此即是對銀行行員
    為詐欺行為，銀行行員陷於錯誤同意兌現票款，詐欺被害人
    對為保管票款之銀行，故此部分被告對銀行犯詐欺取財而獲
    得3,781萬元。
(五)被告將附表二所示支票以詐取兌付後，並未將票款供作收購
    本案4戶房地使用而據為己有
  ⒈觀諸卷附108年9月上開協議書（他393號卷三第96頁至第97頁
    ），內容已載明「茲甲方（○星公司、被告、己○○）欲收購
    高雄市○棟市場周邊建物及土地，因資金不足，向乙方（即
    甲○○）借款」、「借款金額：4,000萬元整」，並由告訴人○
    星公司、被告、己○○及甲○○親自簽名、用印，甲○○復於附表
    一所示時間，分別匯款1,100萬元、2,700萬元至告訴人○星
    公司之華南銀行南港分行帳戶內，事後並由告訴人○星公司
    囑請華南銀行南港分行簽發附表二所示支票，並指定欲收購
    標示不動產之所有權人為受款人。
　⒉佐以卷附黃俊傑提出之○星公司簽章108年9月17日買賣契約書
    4份，其上不動產（即本案4戶房地）成交總價為3,781萬元
    （原審卷三第499至549頁）；從而告訴人○星公司自甲○○匯
    入而取得並開出附表二所示共3,781萬元支票票據，係以本
    案4戶住戶為受款人，係供支付本案4戶房地價款之用甚明，
    被告並非受款人或受背書轉讓之人，其持有附表二之支票，
    顯然並非被告向○星公司借貸而開立持有，被告其偽造受款
    人印章及印文偽造背書轉讓後，由以附表二提示人以持票人
    地位向銀行詐領兌付領出，據為己有迄未支付本案4戶房地
    地主，足見其自始係出於取得票款私用之目的甚明。
(六)被告辯解不可採之理由
　⒈被告辯以本件收購案係約定由己○○負責收購周邊土地、票據
    款項領出後2100萬元交予己○○云云；惟本件收購係被告出面
    收購、而非己○○出面乙情，迭經：①告訴人甲○○原審證稱：
    出售本案土地或收購本案4戶房地只有跟被告合作，沒有包
    括己○○，己○○會簽協議書這要去問被告，被告要己○○協助去
    拆○棟市場，將來利潤要分己○○，但要分多少我不清楚等語
    （原審卷二第357頁至第359頁），且附表二之支票係開立告
    訴人○星公司自甲○○匯入而取得並開出附表二所示共3,781萬
    元支票票據，係以本案4戶住戶為受款人，供支付本案4戶房
    地價款之用，係交付被告之法務員工黃俊傑至○星公司拿取
    、己○○未曾拿取，業認定如前，足見被告係負責收購本案4
    戶房地之人無疑。②至於卷附108年9月協議書，己○○雖共同
    列為甲方借款人，並非出面收購之人，且其列名之原因，經
    證人己○○於原審證稱：甲○○委託我處理○棟市場的拆遷、攤
    販補助、土地整地及與市府協商等事項，我沒有參與收購4
    戶透天厝的案子，是被告說要去收購，說吳竹山說要收購這
    4戶土地才能買賣等語（原審卷二第388頁至第389頁、第394
    頁、第406頁至第407頁），已合理說明己○○僅負責拆遷及攤
    販補助之後續工作，以分得相關利潤，而共同列名借款人於
    協議書，合於常情；③復依被告與證人甲○○通訊軟體LINE於1
    08年9月23日傳送「…00號也有水利地，承購00號也要注意水
    利地」之訊息，證人甲○○復於108年9月26日傳送「林董早安
    ，請問購買的4戶，目前處理如何？…」之訊息予被告，被告
    於同日回覆「…我下午要下高雄一趟，關於收購的事」（原
    審卷二第117頁），證人黃俊傑亦於108年9月23日傳送「授
    權書」之文件予甲○○，並稱「改用○星授權」，有LINE對話
    截圖在卷可憑（原審卷三第307頁），針對證人黃俊傑傳送
    前開授權書予證人甲○○之緣由，證人黃俊傑原審證稱：這份
    授權書應該是○星公司要授權被告全權負責處理高雄○棟市場
    買賣的事情等語（原審卷三第383頁），並有108年9月24日
    授權書在卷（原審卷三第493頁），而前開授權書之內容確
    係記載告訴人○星公司授權被告處理「不動產收購及過戶之
    商議事宜」、「有關○棟市場周邊不動產買賣、過戶之一切
    事務之委託代理」等事項，是證人甲○○、己○○證稱收購本案
    4戶房地乙事係由被告負責之證述，與事證相符，堪以採信
    。④況證人黃俊傑於原審證稱：我是被告的法務，甲○○及己○○因為有合作○棟市場的案子，他們也會交辦一些事項要我處
    理，如己○○曾交辦我做一份拆除○棟市場建物及搬運廢棄物
    的合約，甲○○會聯繫我去拿支票，或找不到被告時會請我代
    為轉達，也有幫甲○○發放攤商補償金，被告有說就○棟市場
    拆遷或補償等案要配合他們。本案4戶房地買賣契約書是被
    告要我繕打的，契約內容，包含金額也是被告告訴我的，我
    打好契約把契約書跟支票、○星公司大、小章一併交給被告
    ，有沒有跟賣方簽約我不清楚，扣案的買賣契約書是我多用
    印的。108年9月11日、12日傳給「劉蕙」的門牌號碼及姓名
    是被告給我的等語（原審卷三第376至384頁），並有證人黃
    俊傑扣案之本案4戶房地之買賣契約書8份在卷（原審卷三第
    499至549頁），在在足證由被告負責收購之事甚明；⑤至於
    被告主張領出票款支付2100萬元（匯款600萬元、現金1500
    萬元）予己○○云云，部分金額並提出收據1紙【上載己○○收
    到乙○○交付現金800萬、匯款600萬，共計1,400萬元，日期1
    08年10月6日】（偵5883卷一第139頁）為據；惟該收據之開
    立，依證人己○○證稱：108年9月26日與豐永公司和解，和解
    金是900餘萬元，豐永公司當場給付400萬元，剩餘的500萬
    元說要透過被告拿給我，但被告一直都沒給我，被告要我簽
    收1,900萬元的收據，是為了要向豐永公司多拿錢，108年10
    月初被告說要把豐永公司的欠債轉給我，一直到108年11月1
    1日才轉600萬元到我指定的帳戶，後來又拿回400萬元，但
    這不是○星公司收購房地的錢等語（原審卷二第396頁至第39
    9頁、第405頁），核對辯護人原審提出於和解書畫面（原審
    卷二第437頁），和解日期為107年10月1日、事由為債權債
    務關係和解，且豐永公司法定代理人林長青，被告並非和解
    當事人，且在被告附表二所示兌付支票期日之前，己○○證述
    確與事證相符；準此，被告以票款支付己○○，無論係2100萬
    元與否，均與本案收購土土地之事無關。綜上事證，堪認告
    訴人○星公司就收購本案4戶房地乙事係交由被告一人負責，
    前開所辯無足採信。
  ⒉被告再辯稱：因為收購要分2階段，第1階段我本人去向里長
    表示願意收購請里長去詢問所有權人意見，後來有接觸到所
    有權人但因為價格太高就先暫緩。第2階段是己○○原本都是
    在旁邊輔助而已，此時己○○正在拆除此地區的建築物，但因
    為跟周邊鄰居鬧得不愉快，我就先暫緩這件事請己○○去想辦
    法，他說要去找李則彬去協調，用私人名義購買云云，惟查
    ：
　①告訴人甲○○結證稱：出售本案土地或收購本案4戶房地只有跟
    被告合作，沒有包括己○○，當時跟我說收購4戶透天厝要花3
    ,781萬元的人是被告，因為被告跟李則彬去跟這4戶談收購
    ，這個金額是從他們出來的等語（原審卷二第357頁至第359
    頁、第363頁）；核諸證人（○欣公司顧問）吳竹山於警詢時
    證稱：我在○欣營造擔任顧問，經由虎尾慈○宮的林宮主介紹
    認識被告，108年有跟被告見過2次面，第1次是被告到高雄
    找我說他有一塊○棟市場的用地想賣，他問我有沒有興趣，
    我有跟被告說市場用地比較麻煩，要把周圍土地一起收購，
    還有要捐土地給政府跟變更地目...就我的認知，那附近大
    概一坪20多萬到30萬元的市價等語（他393號卷三第114頁）
    ，另有108年10月9日買賣意向書（甲方○星公司、乙方○欣公
    司，約定甲方願收購本案4戶房地在內等土地後、運同本案
    土地五筆一併出售乙方，每坪單價42萬元，甲乙方未簽名，
    見他393號卷一第10頁）；就此42萬元之記載，與前開證述
    相符。
　②證人李則彬雖迭於警詢時證稱：一開始是己○○委託我去處理○
    棟市場違法攤商拆遷，拆遷談完後，己○○也有跟我一起去洽
    談收購，但主要都是由我出面處理，我有找過1戶是5樓違建
    地主洽談，當時對方開價過高，所以沒有談成等語（他393
    號卷二第181頁反面）；於偵訊原審證稱：被告大概2、3年
    前找我去買高雄市一戶房地，是在○棟市場，當時購買價格
    是370萬元，被告後來有去幫忙處理攤販問題，當時有跟里
    長、市政府溝通，賠償後都已經解決，如果收購旁邊4戶房
    子，土地賣出去有利潤，大家可以共同分配，但甲○○沒有委
    託我收購，是己○○要我去談收購，主要是我出面，我有把握
    可以談成，但己○○卻要求我不要再談云云（原審卷三第23頁
    ）。惟證人庚○○於警詢時證稱：綽號斌哥（彬哥）的男子沒
    有向我接洽收購高雄市○○區鎮○街00號房地等語（他393號卷
    一第15頁）；證人丁○○於警詢時證稱：綽號斌哥的男子沒有
    向我接洽收購高雄市○○區鎮○街00號房地等語（他393號卷一
    第21頁）；證人丙○○於警詢時證稱：108年9月間，有一個陌
    生男子透過里長跟我聯絡，那名男子是打手機詢問我有沒有
    意願要賣高雄市○○區鎮○街00號土地及建物，我跟那名男子
    在電話裡講我是跟姑姑共同持有所以要回去跟姑姑他們討論
    ，之後那名男子就再也沒有打電話過來了。被告或綽號斌哥
    的男子都沒有向我接洽收購高雄市○○區鎮○街00號房地等語
    （他393號卷一第26頁至第27頁）。雖證人李則彬證述其有
    出面與屋主接洽談及收購之事，然而其所述與證人庚○○、丁○○、丙○○所述大相逕庭，則證人李則彬證述其受己○○委託洽
    談收購之事，有悖常情，再核諸前開認定本案收購均由被告
    負責乙情，認定如前，足見該證述無從為有利被告之認定。
　⒊被告另辯稱其於108年10月26日回國後請張宥榆將4張支票交
    給黃俊傑轉交己○○，由己○○用印後交由其兌領云云，證人張
    宥榆於原審證稱：被告回國當天就把4張支票拿給被告，之
    後有跟被告一同南下高雄，在某咖啡廳跟己○○碰面，我有看
    到被告將4張支票交予己○○云云（原審卷四第96頁至第105頁
    ）；惟證人黃俊傑於108年10月25日將附表二編號5至8之4張
    支張交予證人張宥榆後、轉交被告，業認定如前，且附表二
    編號5所示支票於108年10月28日下午1時44分許，即由證人
    張宥榆持往台中商業銀行西屯分行辦理託收，而己○○於108
    年10月29日始入境，有入出境資料詳述如前；附表二編號6
    、7支票由張宥榆於108年10月29日，持以前往銀行提示託收
    ，業據證人張宥榆證述明確（原審卷四第102頁、第105頁）
    ，並有代收票據影像明細表及第一商業銀行三重埔110年8月
    19日一三重埔字第00120號函在卷（原審卷三第145頁、第28
    9頁），被告前開所辯及證人張宥榆證述與事證不符，或飾
    責、或迴護，均不足採信。
  ⒋至於被告與辯護人原審辯稱：以支票代收實務，本行支票代
    收當日或翌日即可兌現，不會在10月28日提示，直至11月1
    日才兌現，故票據影像明細表上所載掃瞄時間不足認定係提
    示日期云云，惟此部分於上訴後已不再爭執，且附表二所示
    各支票之付款銀行均為華南銀行南港分行，與如附表二編號
    1至3、5至8所示提示兌領銀行均不同，依刑事警察局偵查第
    八大隊109年9月23日出具之偵查報告內檢附之監視錄影翻拍
    照片及代收票據影像明細表（偵5967號卷第21頁至第22頁）
    ，被告於108年9月17日下午1時44分、同年10月30日各持附
    表二編號1、8所示支票，前往台中商業銀行高雄分行託收，
    經比對前開2張票據之代收票據影像明細表即記載「列印日
    期：108/09/17 13：45：40、「掃瞄人員：009361（當日掃
    瞄）、掃瞄時間：108/09/17 13：45：30」、「列印日期：
    108/10/30 13：25：03、掃瞄人員：009618（當日掃瞄）、
    掃瞄時間：108/10/30 13：24：52」，與被告提示之日期相
    符。又票據代收後因涉及各銀行票據交換作業規定，大多需
    2至5個工作天始能兌付，亦符合票據代收之實務操作，依上
    述監視錄影翻拍照片所示，被告於108年9月17日、10月30日
    提示票據，分別於108年9月19日、108年11月1日始兌付，故
    銀行代收票據後於數日後始兌付，亦屬合理，此部分辯解，
    尚不足採。
(七)綜上，上開辯解，均不足採信。是本案事證至臻明確，被告
    上開侵占、行使偽造文書及詐欺取財等犯行，均堪認定，俱
    應依法論科。
二、犯罪事實二部分
    訊據被告固坦承其持告訴人○星公司之授權書，向戊○○借款4
    ,000萬元，並以本案土地設定抵押，其取得戊○○開立之支票
    2張，兌現後由其個人投資使用，惟堅決否認詐欺取財、行
    使偽造私文書等犯行，辯稱：沒有偽造告訴人○星公司的印
    章，是甲○○自己拿下來的，要從3,000萬元改成4,000萬元的
    話，契約要重寫，而且要授權書，當時甲○○已經離開去搭高
    鐵了，我打電話跟甲○○說改借4,000萬元，甲○○有同意，才
    會幫甲○○簽4,000萬元的借款契約書及授權書，後來的利息
    都是我繳的，我有傳繳納利息收據給甲○○，甲○○也很清楚這
    些事情，是後來我一期利息沒付，戊○○就辦理過戶云云。辯
    護人則為被告辯護稱：跟戊○○借的4,000萬元，甲○○自始至
    終均知情，被告並沒有違背、超越告訴人○星公司授權範圍
    云云。惟查：
(一)甲○○欲籌措資金，另請被告尋得金主，遂提供借款人○星公
    司、尚未簽章之A借款契約書（借款3,000萬元，並提供本案
    土地及建物7筆設定最高限額抵押權及流抵約定）、本案土
    地及建物7筆所有權狀、○星公司及甲○○印章交予代書黃鳳榮
    ，配合被告持以向戊○○借款；被告先於108年9月18日某時，
    在高雄市六合路「金礦咖啡」處，自黃鳳榮處取得真正○星
    公司及負責人甲○○等大小章後，蓋立○星公司及甲○○之印文
    各1枚，及由被告簽立負責人甲○○署名1枚之方式，製作○星
    公司授權被告辦理【本案土地】不動產擔保借貸之B授權書1
    紙；復接續利用不知情之代書壬○○盜蓋○星公司之印文2枚、
    負責人甲○○之印文7枚及由被告簽立偽造負責人甲○○署名1枚
    之方式， 製作甲○○之B借款契約書1紙（載明借款4000萬元
    ，簽發日期為108年9月18日）；並接續於同日（18日）某時
    ，在戊○○高雄市之公司處，由被告持B借款契約書、B授權書
    及本案土地所有權狀、○星公司大小章，佯稱為○星公司實際
    負責人，由透過中間人陳孟勳持以向不知情之戊○○借款4000
    萬元，致戊○○認為○星公司授權被告向其以前開本案土地及
    建物設定抵押權擔保借款，而於預扣第一期利息80萬元及代
    書仲介等人手續費共160萬元後，簽發未載明受款人、支票
    面額各500萬元、1,500萬元、1,760萬元支票各1張交給被告
    ，被告以○星公司名義簽發4,000萬元本票1紙交予戊○○，被
    告分別於108年9月23日、24日持上開支票至玉山銀行七賢分
    行提示領得現金3,760萬元；嗣因遲付利息，戊○○持B授權書
    、B借款契約書為行使流抵約定，至地政事務所辦理本案土
    地等5筆土地所有權移轉登記等情，業據被告供述在卷（原
    審卷三第452頁至第453頁、卷四第108頁至第110頁、原審卷
    一第387頁、本院卷一第382至387頁），並據證人甲○○、黃
    鳳榮、陳孟勳及戊○○證述明確（原審卷二第52頁至第53頁、
    第189頁、卷三第100頁、第181頁、第201頁至第202頁），
    復有借款協議書2份、授權書1份、支票5紙、4千萬元本票1
    張、黃鳳榮簽收之土地及建物所有權狀共7份、及被告與甲○○於109年2月10日、2月13日LINE對話截圖、高雄市政府地政
    局前鎮地政事務所110年3月29日高市地鎮○○○00000000000號
    函暨檢送之108年前專字第2165號登記案資料影本各1份（他
    393號卷三第102頁至第107頁反面、第126頁至第127頁、第1
    30頁至第133頁、第251頁、原審卷一第323頁至第332頁、卷
    二第417頁至第429頁、原審卷四第163頁、第165頁、第167
    頁）附卷可稽，上開事實堪以認定。
(二)告訴人甲○○於108年9月18日某時，在高雄市六合路「金礦咖
    啡」處、戊○○高雄市○○路公司處，於被告在B借款契約書、B
    授權書蓋印文、簽立甲○○署名時均未在場、亦未授權，而由
    被告偽造乙情，業經被告於偵查中及本院自白：「108年9月
    15日授權書，上面有授權人及代理人簽名，授權人甲○○簽名
    為何人所簽署？你有無經過甲○○同意？）甲○○的簽名部分是
    我代簽的。我想說甲○○授權就全部授權所以我沒有經過他同
    意就代甲○○簽名了。」、「我有代替甲○○跟戊○○的代書簽署
    借款契約書及領收戊○○開出的3760萬元」。（他393卷三第9
    2至93頁)、「（你拿B借款契約書給戊○○簽名，跟他約定的
    内容是否有告訴甲○○？）我沒有告訴甲○○。我沒有特別拿出
    來告訴他。」（本院卷一第383頁）、「（B借款契約書内容
    ，簽立契約書應給乙方4千萬元本票，本票何人簽的？）是
    我簽的，以○星公司代表人甲○○的名義簽的，我沒有告訴甲○○。」、「（你有沒有告訴甲○○，跟金主戊○○借錢的本票要
    改成4千萬元？）沒有。」、「(你有沒有告訴甲○○B借款契
    約書，第三點借款期限108年9月20日到109年3月19日？）沒
    有。」、「（B借款契約書利息是如何約定？）4千萬元80萬
    元的利息，B借款契約書沒有特別寫出來，是另外簽一張，
    是在我那裡，簽約的時候我沒有告訴甲○○」、「（你是否有
    告訴甲○○錢已經借出來，契約已經簽了，有流抵約定？）我
    沒有告訴甲○○B借款契約書内容及流抵約定。」（本院卷一
    第383至385頁），核與證人即代書【壬○○】結證：「（你在
    金礦咖啡，有看到黃鳳榮、陳孟勳、乙○○，還有另一個人，
    沒有甲○○，是否如此？...（你確認借錢公司的負責人在不
    在現場？）沒有在現場，在現場的話就不需要檢附授權書。
    」（本院卷二第29頁）、證人即代書【黃鳳榮】結證：「（
    警察問你是否認識甲○○？因何故認識？，你回答：我和他約
    5個月前於六合二路與自立二路口的金礦咖啡2樓見過一次面
    ，甲○○要委託乙○○辦理借貸，當時在金礦是簽立借款委託書
    ，用○○區○○街的土地去作借貸」。依照你當時說法，應該是
    甲○○要委託乙○○貸款，貸款人是否為甲○○？）沒有，要有授
    權書才有辦法處理，當初我要求所有權人要親自出來，他說
    不用，因為他們本身有合作關係」（原審卷三第59頁）、證
    人【戊○○】結證：「（借款契約書上面寫的借款人看起來是
    甲○○跟○星投資股份有限公司，並不是乙○○本人，你當初怎
    麼會敢簽下這份契約書？）當時有授權書。」、「乙○○來講
    的時候，他說他是實際負責人」、「（你本人有跟甲○○接洽
    過嗎？）沒有。」（原審卷三第85、88、89頁）「（要如何
    借錢、借多少錢、怎麼設定，訊息是來自於何人？）陳孟勳
    。」（本院卷二第34頁），互核相符；比對前揭甲○○於同日
    下午5時22分、23分傳送「黃先生，跟您確認一下今天在借
    款條件：利率月息2%，手續費是借款金額約4%，先辦理設定
    手續，108年10月1日撥款，開始計息，借款金額3,000萬元
    」、「以上麻煩您確認一下」等訊息予證人黃鳳榮（本院卷
    一第309頁），互核相符；衡以被告持B借款契約書、4千萬
    元本票1張及土地抵押登記(他393卷三第126至127頁、原審
    卷三第251頁)，涉及契約內有不動產流抵、利息支付、借款
    期限、票據責任既均以甲○○名義為之，攸關負擔甚鉅，豈能
    以空言事先同意相諉，借得款項均由被告取得、借款及本票
    債務負擔及不動產流抵之損失均由○星公司承擔，顯然被告
    前開甲○○署名之簽立、B借款契約書契約之約定均係被告未
    得○星公司或甲○○授權或同意甚明。
(三)循此，被告先以覓得金主為由，趁告訴人甲○○交付土地權狀
    、公司大小章予黃鳳榮持有之機會；被告利用偽造甲○○簽名
    及盜蓋印文之B借款契約書、B授權書等不實書面，向戊○○佯
    稱已獲○星公司負責人授權借貸4千萬元之手段，進而設定抵
    押、簽立本票，獲戊○○交付扣除仲介等費用後之3760萬元，
    顯係詐術之實施；且徵諸被告供陳：「(4千萬元扣除240萬
    元之後，剩餘的錢匯到哪裡？)，我拿去銀行代收換錢，換
    錢後我拿走了」、「(土地上面所有權人是否有你的名字？)
    沒有，之前我向甲○○買了以後，我有去開發，我和甲○○有簽
    契約，我自認有一半的權利，我已經付出開發的費用，而且
    我在當地有買一塊土地。」（本院卷一第385頁），足見被
    告係因另購其他土地需款，始以前開詐術手段向戊○○詐取財
    物，係自始出於為自己不法所有之意圖，自屬無疑。
(四)被告辯稱及有利證據不可採之理由　　
  ⒈被告雖辯稱前已獲甲○○概括授權借款云云，惟證人甲○○於原
    審結證：其欲借款3,000萬元而委請被告找尋金主，108年9
    月18日我跟被告、黃鳳榮約在高雄金礦咖啡碰面，黃鳳榮叫
    我簽一份3,000萬元的借款契約書，當時債權人的欄位都是
    空白，我以為金主是黃鳳榮，被告都稱呼他為黃董，我簽完
    就把土地所有權狀、○星公司及負責人的印鑑章都交給黃鳳
    榮，黃鳳榮有在土地所有權狀影本上簽收，要去辦抵押權設
    定，同日下午還有傳LINE訊息跟黃鳳榮確認借款條件利息2%
    、手續費4%、借款金額是3,000萬元，黃鳳榮有回覆「月息2
    分，勞務費4%確定」，我沒有授權被告去向戊○○借款4,000
    萬元等語甚明（原審卷二第352頁至第356頁、第365頁至第3
    68頁、第377頁至第384頁），並有證人甲○○於108年9月18日
    、10月12日與黃鳳榮間之LINE對話訊息可憑（原審卷二第18
    7頁、第191頁），佐以被告供稱：那時候是真的要借3,000
    萬元，因為還沒有跟戊○○的代書碰面，還沒有說要設定4,00
    0萬元，3,000萬元的借款契約書我也有一份，甲○○已經簽名
    ，戊○○還沒有簽名，甲○○提供有戊○○簽名的那份是甲○○帶走
    的，我不知道戊○○的簽名是誰簽的等語（原審卷四第110頁
    至第114頁），足見證人甲○○僅曾於108年9月日向黃鳳榮表
    示依欲借款3,000萬元，並簽署借款3,000萬元之A借款契約
    書，並未授權改向戊○○借款等情至明，被告辯稱另獲授權向
    戊○○簽立B借款契約書云云，顯與自己供述及前開事證相左
    ，已難憑採。
　⒉告訴人甲○○雖曾承認於108年9月18日某時，在高雄市六合路
    「金礦咖啡」處簽立A借款契約書時在場，但同日被告未得
    其同意簽立B借款契約書、B授權書時並未在場，此經告訴人
    甲○○於原審詳證：「（有簽一張3000萬借款契約書給乙○○？
    ）因為我9月18日當天從臺北坐高鐵，大概中午左右抵達左
    營火車站，乙○○到左營火車站接我，直接到金礦咖啡，跟一
    個黃先生，他稱他「黃董」，我本來以為這是金主，當場叫
    我簽一個借款契約書3000萬」、「(提示他393卷三第126、1
    27頁，108年9月A借款契約書，這個是你當時所簽下的借款
    契約書嗎？)是我簽名的。」、「(當時你簽名的時候你就知
    道債權人是戊○○？)不知道，上面沒有人簽名」（原審卷二
    第354頁），證人黃鳳榮結證：確有於108年6月間在金礦咖
    啡與乙○○及一位吳先生見面 、是因為借貸問題要簽授權書
    、當時借款金額為3千萬元（原審卷三第52、53頁）、 在金
    礦咖啡甲○○有簽一張授權書，授權書內容是寫承借3000萬元
    （原審卷三第62頁)，比對與證人【壬○○】結證：當日在金
    礦咖啡，有看到黃鳳榮、陳孟勳、乙○○，還有另一個人，沒
    有甲○○等情，足見當日甲○○、被告、黃鳳榮在金礦咖啡先見
    面簽授權被告借貸3千萬元授權書，與當日在後壬○○、黃鳳
    榮等5人在金礦咖啡見證簽立B借款契約書之見面，為不同次
    見面，無從以此為告訴人甲○○在被告簽立B借款契約書時在
    場授權之有利認定。　
　⒊卷附告訴人甲○○於原審110年8月5日證述時，曾提供與被告之
    LINE截圖（內容為我們向黃董借款合約書已取回）、108年9
    月3000萬元借款契約書（其上乙方戊○○簽名及印章，原審卷
    二第431至433頁），似表示甲○○早已知悉被告向金主戊○○借
    貸3千萬元云云；惟告訴人甲○○證稱：他（被告）後來有拿
    一張3000萬的借款合約書給我、並庭呈借款契約書正本影印
    在卷（原審卷二第380、381頁），該契約書經原審依證人戊○○於原審提供其親筆簽名之其他借款契約書（原審卷三第22
    7頁至第249頁），互為比對，其「許」的言部及「經」的糸
    部、「立」的運筆明顯不同，3,000萬借款契約書上所蓋戊○○印章為1.2公分的正方形，4,000萬借款契約書上的印章為1
    公分正方形，大小明顯不同，字體勘驗筆錄（原審卷三第20
    6頁），該借款3,000萬元之借款契約書確非戊○○所親簽，適
    足佐證該契約確係被告偽造後交付搪塞之舉，並非甲○○自始
    知悉金主為戊○○；且自被告供承以B借款契約書未事先獲告
    訴人甲○○授權同意，如前所述，更不能反此證明甲○○知悉或
    授權被告向戊○○借貸4千萬元，不足為被告已獲授權向戊○○
    借貸4千萬元之有利認定。
　⒋被告於108年9月23日傳送高雄市○○區○○段0000地號土地登記
    第二類謄本翻拍照片及「土地已經設定完成，分別各設定20
    00萬」之訊息予甲○○（原審卷二第117頁），形式上似被告
    主動於108年9月23日告知甲○○本案不動產已設定4,000萬元
    （即各設定2千萬元）抵押權云云（原判決第33、34頁）；
    惟經前開所謂被告於108年9月23日傳送高雄市○○區○○段0000
    地號土地登記第二類謄本翻拍照片及「土地已經設定完成，
    分別各設定2000萬」之訊息，經證人甲○○結證：該謄本係由
    請○星公司小姐以公司憑證上網查證印出後傳給被告，告知
    確實已被設定等語（本院卷二第38頁），並提出該土地權狀
    謄本紙本核對（本院卷二第53、54頁），該謄本上方有「本
    謄本係網路申領之電子謄本，由○星投資股份有限公司自行
    列印」、內容為土地各設定抵押權2千萬元予許**、陳**，
    均註記「擔保債務人對抵押權人於108年9月18日所立金錢借
    貸契約發生之債務」，並未註記擔保之借貸金額，此即屬A
    借款契約內所載之最高限額抵押權，其擔保之債務以將來發
    生者為限，則設定4千萬元擔保3千萬元借貸及利息、費用，
    本即合理；證人甲○○於亦迭次結證：「（在108年9月23日就
    知道你的土地被設定4000萬元....）...一般借款3000萬都
    會設定比較多，不可能借4000萬設定4000萬..」（原審卷二
    第366頁）、「（你在原審作證時說「問：你9月23日發現設
    定跟你的借貸金額不同，有沒有確認為什麼設定4000（萬）
    ?」，你回答「沒有，我沒有再問，我就認為這也合理」，
    是何意？（原審卷二第367頁）這是一般民間借貸，3千萬一
    定會乘以1.2設定是3千6百萬元，我的主債權是3千萬元，所
    以設定4千或5千，對我的主債權沒有任何傷害，所以我沒有
    再過問。」、「（你的設定是指設定最高限額抵押權的設定
    ？）對。」（本院卷二第42頁），則甲○○亦僅知土地經設定
    各2千萬元之最高限額抵押權而已，並不知悉被告乙○○冒用○
    星公司代理人名義，向戊○○借款4千萬元，合於常情，不足
    為被告曾獲甲○○授權借款4千萬元之有利認定。
　⒌證人甲○○證稱其於110年9月18日簽立A借款契約書時，並未同
    時簽發3,000萬元之本票（本院卷二第35頁），比對前揭甲○○於A借款契約書第2項規定：「甲方簽立本契約時應開給乙
    方3,000萬元整本票1張…」，甚至於同日下午5時22分、23分
    傳送「黃先生，跟您確認一下今天在借款條件：利率月息2%
    ，手續費是借款金額約4%，先辦理設定手續，108年10月1日
    撥款，開始計息，借款金額3,000萬元」、「以上麻煩您確
    認一下」等訊息予證人黃鳳榮（本院卷一第309頁），似表
    示證人甲○○證述隱暪開立本票而有證述不實之情云云；惟此
    經證人甲○○於本院結證詳述：「因為當初只有簽3千萬元的
    借款契約書，只有我簽名，債權人金主是誰我也不知道，我
    和黃鳳榮有講好先辦理設定，設定完後10月1日之後才會撥
    款，撥款時候才會開立本票」（本院卷二第35頁），衡以A
    借款契約書第1項先約定「乙方借給甲方新臺幣參仟萬元」
    之後始前開第2項開立本票之約定，本票之開立本即收受借
    款開立供擔保清償借款之用，是以於撥款後始開立本票，合
    於常情；倘反謂甲○○於該簡訊內容未對借款利息、手續費等
    與借貸契約重要相關之訊息做確認、其證述僅借款3,000萬
    元可疑云云（原判決第32頁），違反經驗法則，無從據為有
    利被告曾獲甲○○授權之有利認定。
  ⒍證人黃鳳榮於原審曾證稱：被告有跟我說3,000萬元要買外面
    那幾戶店面錢不夠用，是不是可以請金主多借1,000萬元變
    成4,000萬元，我也當場跟他說這不是我的權限等語（原審
    卷三第55頁至第57頁），佐以被告供稱：甲○○向黃鳳榮表示
    要借3,000萬元，土地先設定3,000萬元額度，甲○○回去台北
    後，我跟戊○○那邊的人碰面，他說要設定4,000萬元，我跟
    甲○○說額度3,000萬元跟4,000萬元差不多，乾脆拿4,000萬
    元，甲○○說好，我才請黃俊傑打借款契約書，這就是有3,00
    0萬元、4,000萬元的借款契約書的由來，但4,000萬元的借
    款契約書沒用到，因為戊○○代書表示我們的版本沒有代理人
    ，所以改用他們有增加代理人的版本，當時甲○○人在台北沒
    辦法辦，所以才叫我在那裡簽名等語（原審卷四第110頁）
    ，且原審當庭勘驗證人黃俊傑扣案之隨身碟，確實於○棟市
    場資料夾內存有「不動產借款利息約定書」、「不動產借款
    利息約定書-已轉檔」，借款金額分別載明3,000萬元、4,00
    0萬元屬實，有勘驗筆錄及列印資料2份在卷可憑（原審卷三
    第481頁至第483頁、第489頁至第491頁），形式上似謂被告
    曾向告訴人甲○○告知向金主借款原先3千萬元增加為4千萬元
    云云（原判決第33頁）；惟被告於本院已自白其拿B借款契
    約書給戊○○簽名，跟他約定的內容沒有告訴甲○○、也沒有特
    別拿出來告訴他。」（本院卷一第383頁）、「（你有沒有
    告訴甲○○，跟金主戊○○借錢的本票要改成4千萬元？）沒有
    。」（本院卷一第385頁），證人黃鳳榮僅片面聽聞被告轉
    述增加借款，本即被告遂行詐術過程、利用不知情之黃鳳榮
    辦理借款手續之佯詞、至於證人黃俊傑隨身碟內雖同時有3
    千萬元、4千萬元借契約書，然證人黃俊傑本即被告之員工
    （法務），其依被告指示繕打契約，情理之常，不足以前開
    證據為被告曾獲甲○○授權增加借款之有利認定。
　⒎又甲○○於109年2月10日轉傳訊息「吳董剛有位陳先生打來說
    高雄土地利息沒付，他說是跟他週轉的人。我說這事我不清
    楚，我在轉達給你，他留手機給我…」予被告，被告回電後
    ，復於同年月13日傳送「利息繳款單」予甲○○，甲○○旋回傳
    「利息怎麼可能只有218000？」、「4000萬二分，一月利息
    是80萬」等訊息、被告亦回傳「傳錯了」，再傳送另1張「
    利息繳款單」予甲○○，甲○○回傳「這才對」、「但這是12/2
    3!」、「一月份也沒有付嗎？」等LINE對話翻拍照片3張（
    原審卷四第163頁至第167頁），形式上甲○○似已知悉以B借
    款契約書借貸4千萬元及利息約定之事云云（原判決第34頁
    ），惟該訊息係於109年2月10日、13日傳送，距離B借款契
    約書於108年9月18日甚久，且經證人甲○○結證：「他(被告)
    傳了一張21萬8千元，要交代說有在處理，後來又傳了80萬
    元匯款單給我」、「（為什麼你會寫4千萬元2分，一個月利
    息80萬元？）因為我律師有發函給戊○○，戊○○有提示他拿走
    錢4千萬元是戊○○到我們律師事務所向我們律師說的，他提
    出文件，時間是在108年12月。」、「（報案前你是否知道
    利息是2分？）2分是我跟黃鳳榮的協議，借3千萬元利息2分
    。」、「80萬元是乙○○匯款給戊○○」(本院卷二第40、41頁)
    ，核對告訴人甲○○於於108年12月始知悉4千萬元係遭被告取
    走，以此核對簡訊前後文義，顯係告訴人係質疑被告如以A
    借款契約書3千萬元月息2分利息計算，應非21萬8千元，至
    於4千萬元2分係在108年12月始獲告知本案土地遭借款4千萬
    元遭被告取走之事，均合於事件發生時序及經驗法則，不能
    反以告訴人甲○○事後獲悉、進而質疑利息之簡訊推論被告取
    走4千萬元係獲甲○○授權借款4千萬元之有利認定。　　
(五)承前各節，勾稽以觀，被告前開所辯，均無足採。本件事證
    明確，被告犯行即堪認定，應依法論科。
三、論罪科刑
【犯罪事實一部分】
(一)行為人在支票背面偽造他人之署押，以為背書，其偽造支票
    背書，在票據法上係表示對支票負擔保責任之意思，為法律
    規定之文書，並非依習慣表示一定用意之證明，而其此項行
    為，足以生損害於他人，故應成立偽造私文書罪。查被告利
    用不知情之刻印業者偽刻之印章，再持該偽刻之印章盜蓋在
    支票為背書行為，自屬偽造私文書，其後並持向銀行提示交
    換而行使之，已該當行使偽造私文書罪。
(二)核被告犯罪事實一所為，係犯刑法第216條、第210條之行使
    偽造私文書罪、第335條第1項之侵占罪及第339條第1項之詐
    欺取財罪。又被告偽刻丙○○、黃金舍、丁○○、辛○○之印章（
    數量詳見附表二「偽造之印章及印文」欄所示），並於附表
    二所示之支票背面上偽造印文之行為，係該次偽造私文書之
    階段行為，偽造私文書之低度行為，復為行使偽造私文書之
    高度行為所吸收，均不另論罪。被告利用不知情之刻印業者
    偽刻前開印章，及利用不知情之麥國威、蔡明憲、王靜怡及
    張宥榆提供之附表二所示之銀行帳戶、利用不知情之許婉屏
    、張宥榆、麥國威持以提示兌領附表二所示支票存入帳戶為
    詐欺取財之行為，均為間接正犯。
(三)被告多次行使偽造私文書、詐欺取財、侵占等三種犯行，各
    係利用同一自黃俊傑取得同一發票人數張支票持有之機會，
    在時地密接情況下，侵害同一人法益，係本於單一犯意接續
    進行前開三種犯行，各屬接續犯一罪。又被告接續為前開三
    種犯行之過程，同時數犯罪之部分行為重疊，且被告自始出
    於侵占取得前開支票票款之犯罪目的單一，行使偽造私文書
    、詐欺取財均係其侵占之前提或手段行為，依一般社會通念
    ，認應評價為一罪，方符合刑罰公平原則，如予數罪併罰，
    反有過度評價之疑；是以被告所犯前開行使偽造私文書、詐
    欺取財、侵占等罪，為一行為觸犯數罪名之想像競合犯，應
    依刑法第55條規定，從一重之行使偽造私文書罪。公訴人認
    應數罪併罰云云，容有未妥。
【犯罪事實二部分】
(一)核被告犯罪事實二所為，係犯刑法第216條、第210條之行使
    偽造私文書罪及同法第339條第1項之詐欺取財罪。又被告各
    偽造甲○○署名授權書授權人、B借款契約書借款人之行為，
    為偽造私文書之階段行為，偽造私文書之低度行為，復為行
    使偽造私文書之高度行為所吸收，均不另論罪。
(二)被告多次行使偽造私文書，係利用以○星公司、甲○○有意委
    其向戊○○以A借款契約書借款之機會，在時地密接情況下，
    偽造授權書、B借款契約書等犯行，係本於單一犯意接續進
    行，侵害同一人法益，屬接續犯一罪。又被告接續為前開行
    使偽造私文書之過程，同時與詐取取財罪之部分行為重疊，
    且被告自始出於詐取借款入己之犯罪目的單一，行使偽造私
    文書係其詐欺取財之前提或手段行為，依一般社會通念，認
    應評價為一罪，方符合刑罰公平原則，如予數罪併罰，反有
    過度評價之疑；是以被告所犯前開行使偽造私文書、詐欺取
    財等罪，為一行為觸犯數罪名之想像競合犯，應依刑法第55
    條規定，從一重之行使偽造私文書罪。公訴人認應數罪併罰
    云云，容有未妥。
四、沒收部分
(一)犯罪事實一部分
  ⒈被告利用不知情之刻印業者偽刻黃金舍、丁○○、辛○○及丙○○
    之印章各2顆、持以偽造印文（詳見附表二「偽造之印章及
    印文」欄所示），有華南商業銀行股份有限公司110年3月16
    日營清字第1100007492號函暨檢送之存款業務資料明細等資
    料各1份在卷（原審卷一第249至259頁），上開偽刻之印章
    雖均未扣案，然無證據證明業已滅失，自均依刑法第219條
    規定宣告沒收。另被告於附表二所示支票上偽造黃金舍、丁○○、辛○○及丙○○之印文（數量詳見附表二「偽造之印章及印
    文」欄所示），不問屬於犯人與否，亦均依刑法第219條規
    定宣告沒收之。
    至未扣案之附表二所示偽造背書支票，雖係供被告行使偽造
    私文書犯罪所用之物，惟業經被告行使而交付銀行收執，非
    屬被告所有，不合於刑法第38條2項規定沒收要件、且非義
    務沒收之物，爰均不予宣告沒收。
  ⒉被告所為前開侵占、行使偽造私文書及詐欺取財犯行所兌領
    之票據共計3,781萬元，均為向銀行詐得票款之犯罪所得，
    並未扣案，均應依刑法第38條之1第1項前段及第3項之規定
    諭知沒收，並於全部或一部不能沒收或不宜執行沒收時，追
    徵其價額。另扣案之552萬6,000元現金部分，固為被告所有
    ，惟被告否認該款項為本案犯罪所得（原審卷四第448頁）
    ，檢察官均未聲請沒收，亦非義務沒收之物，不予宣告沒收
    。　　
　⒊按刑法第339條第1項之詐欺取財罪，係對於他人個別財產之
    犯罪，祇須被害人因受詐欺而喪失個別財物，即足成立；至
    於被害人在私法上得依何種法律關係主張權利，或行為人應
    負何種責任，則非所問。被告以行使偽造背書之支票向附表
    二所示兌領帳戶之銀行詐得共3,781萬元，兌領帳戶之被害
    人銀行在私法上與附表一票款○星公司華南銀行南港分行、○
    星公司之間，如何依法律關係主張權利、責任，均非所問，
    刑事被害人係附表二兌領帳戶之銀行而非○星公司；更與○星
    公司開立附表二支票原因法律關係（即108年9月協議書之借
    貸關係），係屬二事，不能以被告為原因法律關係之借貸人
    地位，逕行認為附表二兌領帳戶銀行存入帳戶之金錢有三分
    之一權利，進而誤認被告僅詐欺取得其中三分之二財物，原
    判決有所誤認，併予辦明。
參、上訴說明
一、原判決認被告犯罪事實一部分事證明確，侵占金額以3,781
    萬三分之二計算之2,520萬6,666元，論處罪刑及宣告沒收，
    犯罪事實二部分以不能證明，為無罪之諭知，固非無見；惟
    查：
(一)犯罪事實一部分被告詐欺的對象是銀行行員，銀行行員陷於
    錯誤後才交付3,781萬元，故此部分被告對銀行行員犯詐欺
    取財而獲得3,781萬元，原判決既認定銀行行員受騙而交付
    票款，又以票款之原因債權債務被告負擔三分之一而僅認定
    詐欺所得僅3,781萬元之三分之二即2,520萬6,666元，進而
    認為被告已經交付1,900萬元予己○○，此部分已超出己○○應
    負擔之債務，故認為被告有返還犯罪所得1,260萬3,333元予
    己○○，僅諭知沒收賸餘犯罪所得1,260萬3,333元，即其事實
    認定及沒收諭知均有違誤。
(二)犯罪事實二部分，原審未詳就告訴人甲○○於108年9月18日某
    時，在高雄市六合路「金礦咖啡」處、戊○○高雄市○○路公司
    處，於被告在B借款契約書、B授權書蓋印文、簽立甲○○署名
    時均未在場、亦未授權，而由被告偽造署押、盜用印文、偽
    造私文書等情，詳為依被告於本院之自白及相關事證，詳為
    勾稽，誤認被告已獲授權，而為無罪之諭知，亦有違誤。
(三)至於檢察官雖上訴主張被告亦涉侵占罪嫌云云，惟侵占罪以
    合法持有他人之物為要件，被告既係以偽造私文書手段對被
    害人戊○○詐得財物，自無合法持有可言，另對告訴人甲○○而
    言，被告偽造B借款契約書取得之借款，既非獲合法授權而
    為甲○○持有，自亦與侵占罪之要件不合，檢察官此部分之主
    張無可採，然本即非屬起訴事實，雖自無庸另為無罪判決，
    由本院併予敘明。
(四)被告就犯罪事實一部分，執上開答辯等事由提起上訴，否認
    犯罪，雖無可取；惟檢察官以前開原判決違誤事由就犯罪事
    實一、二均提起上訴，指摘原判決不當，均有理由，應予全
    部撤銷改判。
二、本院審酌被告與告訴人○星公司、己○○共同向甲○○借款欲收
    購本案4戶房地，並受告訴人○星公司委任全權處理收購事宜
    ，竟利用告訴人○星公司及己○○對其信任，為能取得3,781萬
    元之票款供己花用，而將專用於收購本案4戶房地之支票侵
    占入己，復以偽刻印章之方式偽造背書後持以向附表二所示
    銀行提示兌領支票，向詐得銀行存入被告所管領之帳戶，造
    成○星公司、己○○、附表二所示受款人及提示兌付銀行之損
    害，並破壞文書信用性及支票流通之公眾信用及交易秩序；
    另利用○星公司及甲○○委其尋找金主、持有公司大小章設定
    最高限額抵押權之機會，因自己另購土地有資金需求，未獲
    ○星公司及甲○○授權，偽造借款契約及授權書，逕向金主詐
    得3,760萬元據為己用；考量其所偽造私文書、侵占、詐欺
    取財之金額及情節，法治觀念淡薄，犯後否認犯行、未與告
    訴人○星公司或其他被害人達成和解，未能彌補，兼衡被告
    自陳高中肄業之智識程度、未婚，育有未成年子女、經營○○
    ，月收入不穩定，目前仍有進行都市更新之開發案、名下有
    財產，但無負債之家庭生活經濟狀況，與其犯罪動機、目的
    、手段、告訴人○星公司及其他被害人所受損害及犯罪所得
    等一切情狀，各量處如主文所示之刑，並依前開沒收相關規
    定（詳前述），諭知沒收如主文所示。
三、另審酌前開各罪規範目的、法定刑度、整體犯罪非難評價、
    各行為彼此間並非偶發性、與其前案紀錄關聯性、犯罪事實
    一、二各係自始出於取得票款、詐欺取財犯意之目的，各行
    為所侵害法益之加重效應、罪數所反映之被告人格特性與犯
    罪傾向、社會對一再偽造文書、詐欺行為處罰之期待、被告
    因其詐欺取財取得達7千餘萬元，迄未償還等情狀，定其應
    執行刑如主文所示。　
本案經檢察官許景睿提起公訴，檢察官蕭仕庸提起上訴，檢察官
陳昱旗於本院到庭執行職務。
中　　華　　民　　國　　111 　年　　9 　　月　　12　　日
                  刑事第五庭    審判長法  官  蔡廷宜
                                      法  官  翁世容
                                      法  官  林坤志
以上正本證明與原本無異。
如不服本判決應於收受送達後20日內向本院提出上訴書狀，其未
敘述上訴理由者，並得於提起上訴後20日內向本院補提理由書（
均須按他造當事人之人數附繕本）「切勿逕送上級法院」。
　　　　　　　　　　　　　　　　　　　書記官  歐貞妙
中　　華　　民　　國　　111 　年　　9 　　月　　12　　日
附錄論罪法條全文：
中華民國刑法第335條
意圖為自己或第三人不法之所有，而侵占自己持有他人之物者，
處5年以下有期徒刑、拘役或科或併科3萬元以下罰金。
前項之未遂犯罰之。

中華民國刑法第216條
行使第210條至第215條之文書者，依偽造、變造文書或登載不實
事項或使登載不實事項之規定處斷。

中華民國刑法第210條
偽造、變造私文書，足以生損害於公眾或他人者，處5年以下有
期徒刑。

中華民國刑法第339條
意圖為自己或第三人不法之所有，以詐術使人將本人或第三人之
物交付者，處5年以下有期徒刑、拘役或科或併科50萬元以下罰
金。
以前項方法得財產上不法之利益或使第三人得之者，亦同。
前二項之未遂犯罰之。

附表一：○星公司華南銀行南港分行帳戶交易明細
編號 匯款日 匯款人 匯款金額 扣款日期 扣除金額 1 108.9.10 甲○○ 11,000,000元 108.9.12 2,318,400元     108.9.12 3,900,000元     108.9.12 1,524,600元     108.9.12 3,600,000元 2 108.10.23 甲○○ 27,000,000元 108.10.24 3,557,400元     108.10.24 8,400,000元     108.10.24 5,409,600元     108.10.24 9,100,000元 

附表二：○星公司簽發本行支票後華南銀行兌付支票情形
編號 支票號碼 發票日 受款人 票面金額 （新臺幣） 兌領帳戶 提示人 偽造之印章及印文       兌付日        託收日  1 MD0000000 108.9.12 黃金舍 3,900,000元 麥國威台中銀行虎尾分行帳戶（帳號000000000000） 乙○○ 「黃金舍」印章1顆、印文1枚       108.9.19        108.9.17  2 MD0000000 108.9.12 丁○○ 3,600,000元 王靜怡台中銀行斗南分行（帳號000000000000） 許婉屏 「丁○○」印章1顆、印文1枚       108.10.1        108.9.24  3 MD0000000 108.9.12 辛○○（起訴書誤繕為黃魁元） 1,524,600元 同上 許婉屏 「辛○○」印章1顆、印文1枚       108.10.1        108.9.24  4 MD0000000 108.9.12 丙○○ 2,318,400元 王靜怡華南銀行虎尾分行帳戶（帳號000000000000） 許婉屏 「丙○○」印章1顆、印文2枚       108.9.24          5 MD0000000 108.10.24 黃金舍 9,100,000元 麥國威台中銀行虎尾分行帳戶（帳號000000000000） 張宥榆 「黃金舍」印章1顆、印文1枚       108.10.31        108.10.28  6 MD0000000 108.10.24 丁○○ 8,400,000元 張珈瑋(即張宥榆)第一銀行三重埔分行（帳號00000000000） 張宥榆 「丁○○」印章1顆、印文1枚       108.11.1        108.10.29  7 MD0000000 108.10.24 辛○○ 3,557,400元 蔡明憲台中銀行西屯分行（帳號000000000000） 張宥榆 「辛○○」印章1顆、印文1枚       108.11.1        108.10.29  8 MD0000000 108.10.24 丙○○ 5,409,600元 麥國威台中銀行虎尾分行帳戶（帳號000000000000） 麥國威（乙○○代簽） 「丙○○」印章1顆、印文1枚       108.11.1        108.10.30